【裁判字號】    96,國,12
【裁判日期】    970307
【裁判案由】    國家賠償
【裁判全文】
臺灣高雄地方法院民事判決                96年度國字第12號
原      告  甲○○
被      告  臺灣高雄地方法院檢察署
法定代理人  劉惟宗
訴訟代理人  汪自強
上列當事人間請求國家賠償事件，本院於民國97年2月22日言詞
辯論終結，判決如下：
    主      文
原告之訴及假執行之聲請均駁回。
訴訟費用由原告負擔。
    事實及理由
一、按依國家賠償法請求損害賠償時，應先以書面向賠償義務機
    關請求之；賠償義務機關拒絕賠償，或自提出請求之日起逾
    30日不開始協議，或自開始協議之日起逾60日協議不成立時
    ，請求權人得提起損害賠償之訴，國家賠償法第10條第1 項
    、第11條第1 項分別定有明文。本件原告甲○○主張被告臺
    灣高雄地方法院檢察署應負國家賠償責任，並已於民國96年
    10月18日向被告請求賠償但遭被告拒絕賠償乙節，有國家賠
    償請求書上臺灣高雄地方法院檢察署收狀章、臺灣高雄地方
    法院檢察署96年8 月17日書函各1 份在卷可查（詳本院卷第
    24頁、臺灣高雄地方法院檢察署95年度賠議字第6 號偵查卷
    宗第1 頁），且為被告所不爭執，故原告依國家賠償法提起
    本訴，核無不合，先予敘明。
二、原告起訴主張：其於87年間，因不甘訴外人張敏輝詐騙，乃
    於同年11月20日向被告按鈴申告張敏輝詐欺，當時陳報居所
    為「高雄市○○○路112 巷9 號」。嗣該案分由檢察官林在
    培偵辦，並定期於同年12月10日下午4 時15分傳喚原告及張
    敏輝到庭說明。惟檢察官林在培指示寄送之通知書，竟誤載
    送達地址為「高雄市○○區○○街90號」，且未以掛號信函
    寄送，致其未收受該通知書而未出庭。詎檢察官林在培率於
    同年月11日簽發拘票，發交高雄市政府警察局苓雅分局拘提
    其到案。嗣該局員警於同年月21日拘提其至被告機關應訊，
    檢察官林在培竟命警將其關入拘留室，非法拘禁其人身自由
    長約1 小時之久，庭訊時始發覺上開疏失，即諭知飭回，未
    就其所提告訴案件之內容為任何訊問或查證，明顯濫用公權
    力違法拘禁原告。其身為被害人，遭司法機關以通緝犯對待
    ，不甘平白受辱，遂於93年10月19日至被告機關舉白布條抗
    議司法不公，吸引新聞媒體注意及採訪。詎於媒體向被告求
    證事實經過時，主任檢察官林慶宗身為被告機關發言人，應
    注意發言內容應客觀、公正及應以事實為據，且無不能注意
    之情事，竟不注意，亦未經任何查證，即向媒體指摘及傳述
    「甲○○所述為無稽之談」、「她是因屢傳不到才被檢察官
    拘提到案」等與事實不符之事，客觀上足以使一般人誤認其
    為無理取鬧之人，嚴重損害其名譽，造成其精神上之痛苦，
    爰依國家賠償法第2 條第2 項及民法第184 條第1 項、第19
    5 條第1 項之規定，求為判決：(一)被告應給付原告新臺幣（
    下同）160 萬元及自起訴狀繕本送達之翌日起至清償日止，
    按年息5 ％計算之利息；(二)願供擔保請准宣告假執行。
三、被告則以：當時被告機關發言人襄閱主任檢察官林慶宗並無
    對外為上開言論，原告就此部分事實並未盡舉證之責等語資
    為抗辯，並聲明求為判決：(一)原告之訴及假執行之聲請均駁
    回；(二)如受不利判決，願供擔保請准宣告免為假執行。
四、原告主張其於93年10月19日至被告機關舉白布條抗議，被告
    發言人襄閱主任檢察官林慶宗因而接受媒體採訪之事實，有
    新聞報導1 則及TVBS無線衛星電視臺、年代網際事業股份有
    限公司函送之光碟在卷可查（詳本院卷第21頁、第51頁、第
    81頁），且經本院當庭勘驗新聞畫面確認無誤（詳本院卷第
    62頁、第83頁），並為被告所不爭執，堪信為真實。而被告
    仍執上開情詞置辯，則本件應審究者即為：(一)被告發言人有
    無發言不當以致損害原告名譽之事實；(二)被告請求原告給付
    160 萬元是否有理由。
五、本院就兩造爭執事項分別判斷如下：
（一）按公務員於執行職務行使公權力時，因故意或過失不法侵
      害人民自由或權利者，除其他法律有特別規定外，祇能依
      據國家賠償法之規定向國家請求賠償，要不能依民法第18
      4 條侵權行為之規定向國家請求賠償（最高法院85年度臺
      上字第1556號判決意旨參照）。原告主張被告機關發言人
      有前揭發言不當之行為，揆諸前開說明，僅得依國家賠償
      法主張權利，不得再主張民法侵權行為損害賠償請求權。
      從而原告依民法第184 條規定，請求損害賠償，應有未洽
      ，先此敘明。
（二）原告主張被告機關發言人發言不當毀損其名譽之事實，固
      據提出新聞報導1 則在卷可查（詳本院卷第21頁），惟為
      被告所否認，並以被告機關發言人並未為上開言論等語置
      辯。經查：
   1、按公務員於執行職務行使公權力時，因故意或過失不法侵
      害人民自由或權利者，國家應負損害賠償責任，國家賠償
      法第2 條第2 項前段定有明文；次按國家依國家賠償法第
      2 條第2 項前段規定所負損害賠償責任，係就公務員職務
      上侵權行為所負之間接責任，必先有特定之公務員於執行
      職務行使公權力時，因故意或過失不法侵害人民之自由或
      權利，該特定公務員之行為已構成職務上之侵權行為時，
      國家始應對該受損害之人民負賠償之責任（最高法院92年
      度臺上字第556 號判決意旨參照）。查襄閱主任檢察官林
      慶宗於93年10月19日擔任被告機關發言人乙情，為兩造所
      不爭執，是其為依法令從事於公務之人員，應屬無疑。又
      被告機關發言人接受媒體採訪，就該抗議事件發表言論，
      核屬公法上之事實行為，則其以發言人身分發表言論，即
      為公務員執行職務行使公權力之行為。
   2、再按名譽為人格之社會評價，名譽有無受侵害，應以社會
      上對其評價是否貶損以為斷（最高法院86年度臺上字第30
      5 號判決要旨可參）。是所謂名譽，係指人在社會所享有
      一切對其品德、聲譽所為之評價。又所謂侵害名譽，係指
      貶損他人人格在社會上之評價而言，必須依一般社會觀念
      ，足認其人之聲譽已遭貶損始足當之，至於主觀上是否感
      受到損害，則非認定之標準。經查：
 （1）原告於93年10月19日至被告機關舉白布條抗議，被告機關
      發言人襄閱主任檢察官林慶宗因而接受媒體採訪，就相關
      案件論及「沒有，偽造文書的問題我們認為說沒有啊！啊
      他以為我們官官相護，因為他錢不見了嘛」、「他有2 次
      不到案啊，但是他是說那個寄錯住址啦！所以他沒有收到
      ，這等於是說之間的誤會啦」等語，業經本院當庭堪驗甚
      明（詳本院卷第62頁、第83頁）。是被告機關發言人並未
      指摘原告「她所述為無稽之談」、「她是因屢傳不到才被
      檢察官拘提到案」、「她是出於誤會」等語。至原告主張
      TVBS新聞播出內容，記者提及查證結果，被告發言人曾為
      「劉姓女子所述為無稽之談」、「她是因屢傳不到才被檢
      察官拘提到案」之陳述，上開內容雖未呈現於播出之新聞
      片段，然經由記者轉述，亦足以表達被告對該事件之立場
      與態度云云，雖經本院勘驗查明該臺記者確實述有「不過
      這些說詞檢方發言表示無稽」之語（詳本院卷第62頁）。
      然新聞片段上，並無被告發言人為上述言詞之聲影，則上
      開言詞終究係記者針對該新聞事件加註之旁白，難謂被告
      發言人曾為上開陳述，原告亦未舉證證明該名記者係轉述
      被告發言人之意，則原告上開主張，尚屬無據。
 （2）再者，原告於87年間向被告申告張敏輝詐欺，經承辦檢察
      官林在培定期傳喚原告及張敏輝到庭說明，因原告申告時
      ，申告案件登記簿及接受內勤值日檢察官訊問時，登載之
      地址相異，原告主張其未收受該通知書而未出庭，經檢察
      官林在培簽發拘票命警拘提到案之事實，有臺灣高雄地方
      法院檢察署檢察官拘票1 紙、監察院90年12月19日（90）
      院臺司字第902601999 號函暨檢附之調查意見、臺灣高等
      法院高雄分院檢察署96年度上聲議字第304 號處分書、臺
      灣高雄地方法院檢察署96年度偵字第891 號不起訴處分書
      各1 份在卷可憑（詳本院卷第9 頁至第20頁、第22頁、第
      23頁、第36頁至第38頁），足見原告確因申告詐欺案件，
      經警拘提到案。再者，檢察官上開偵查作為是否符合刑事
      訴訟法拘提證人相關規定，因尚有疑義，經監察院調查結
      果認有瑕疵乙情，亦有上開調查意見在卷可查。嗣原告因
      而至被告機關抗議司法不公，發言人乃為上開論述，核其
      所言，僅係針對相關案件及系爭抗議事件敘述雙方之主張
      及處理經過，誠屬事件之中性描述，係基於被告機關發言
      人之身分，辦理新聞發布業務，藉由媒體傳播，以增進民
      眾及時瞭解司法之運作，維持司法信譽與民眾權益，並可
      解釋誤會，澄清視聽，亦未有何違背法律強制禁止規定之
      情形。且被告機關發言人上開言詞，依一般社會觀念而言
      ，亦無足以貶損原告在社會上之評價，揆諸前開說明，被
      告機關發言人所述，應無侵害原告名譽之情形。
   3、從而，被告機關發言人發表上開論述，並未有不法侵害人
      民自由或權利之情形，原告依國家賠償法第2 條第2 項規
      定對之請求損害賠償，亦屬無據，不應准許。
六、綜上所述，原告依國家賠償法第2 條第2 項及民法第184 條
    第1 項、第195 條第1 項之規定，請求被告給付160 萬元慰
    撫金及自起訴狀繕本送達之翌日起至清償日止，按年息5 ％
    計算之利息，為無理由，不應准許。原告之訴既經駁回，其
    假執行之聲請即失所附麗，併駁回之。
七、本件事證已臻明確，兩造其餘主張與舉證，經核與本件判決
    結果無影響，爰不一一論述，併此敘明。
八、據上論結，本件原告之訴為無理由，爰依民事訴訟法第78條
    ，判決如主文。
中    華    民    國    97    年    3     月    7    日
                  民事第三庭審判長法  官  陳嘉惠
                                  法  官  鄭峻明
                                  法  官  謝梨敏
正本係照原本作成。
如不服本判決，應於送達後20日內，向本院提出上訴狀並表明上
訴理由，如於本判決宣示後送達前提起上訴者，應於判決送達後
10日內補提上訴理由書（須附繕本）。
中    華    民    國    97    年    3     月    7    日
                                書記官  林玉珊


司法院資訊處製作；財團法人民間司法改革基金會備份。
